【裁判字號】    86,再易,20
【裁判日期】    901220
【裁判案由】    再審之訴
【裁判全文】
臺灣臺北地方法院民事判決                            八十六年再易字第二０號
    再審原告    台北市建築師公會
    法定代理人  李健次
    再審被告    秋雨印刷股份有限公司
    法定代理人  甲○○
    訴訟代理人  丙○○
右當事人間請求給付承攬報酬事件，再審原告對於本院民國八十六年六月十二日八十
五年度簡上字第四五九號確定判決提起再審之訴，本院判決如左：
    主      文
再審之訴駁回。
再審訴訟費用由再審原告負擔。
    理      由
一、再審原告之法定代理人於民國八十九年三月二日，由原法定代理人乙○○變更為
    李健次，有再審原告提出之台北市人民團體負責人當選證明書一紙附卷可稽，是
    再審原告依法為承受訴訟之聲明，於法有據，應予准許，合先敘明。
二、按「再審之訴，應於三十日之不變期間內提起。前項期間，自判決確定時起算。
    但再審之理由知悉在後者，自知悉時起算。」，民事訴訟法第五百條第一項、第
    二項分別定有明文。經查：本院八十五年度簡上字第四五九號判決係於八十六年
    六月十二日確定，而再審原告於該判決確定三十日內，即八十六年七月五日，對
    該判決提起再審之訴，業據本院依職權調閱上開民事卷宗查核屬實，是再審原告
    已遵守三十日之不變期間，併予敘明。
三、又按再審之訴顯無再審理由者，得不經言詞辯論，以判決駁回之，民事訴訟法第
    五百零二條第二項定有明文。
四、本件再審原告主張略以：「壹、關於原確定判決適用法規顯有錯誤部分：一、原
    確定判決有不適用民法第一百五十三條規定之違法：（一）原確定判決認定再審
    被告口頭有解除系爭契約之同意，其真意亦係以兩造成立八十四、八十五年會員
    通訊錄合訂本印製之契約，作為解除承印八十四年會員通訊錄契約（即系爭契約
    ）之停止條件，然……上訴人以合約內容意思表示不一致而未簽訂，……是兩造
    就八十四、八十五年會員通訊錄之印製合約並未訂立，則八十四年會員通訊錄解
    除意思表示之停止條件並未成就云云。（二）不論再審被告於原審從未為其代表
    於八十四年七月三日會議中口頭同意解除系爭契約之真意係以兩造成立八十四、
    八十五年會員通訊錄合訂本印製之契約，作為解除承印八十四年會員通訊錄契約
    之停止條件之主張，原確定判決已有任作主張事實之違法。抑且就此部分言之，
    系爭契約係承攬契約，依民法關於承攬之規定，承攬契約為不要式契約，再依民
    法第一百五十三條規定，當事人互相表示意思一致者，無論其為明示或默示，承
    攬契約即為成立，而且當事人對於必要之點，意思一致，而對於非必要之點，未
    經表示意思者，推定其契約成立，關於非必要之點為當事人意思不一致時，法院
    應依其事件之性質定之。本件兩造就系爭承攬契約之兩項要素：１、工作內容：
    由再審被告承印報酬八十四、八十五年會員通訊錄合訂本，２、報酬：如再審被
    告八十三年十月三日之原報價單價俱已於卷附八十四年七月三日會議記錄中記明
    ，且再審被告曾派其代表陳清河出席該項會議，其後並曾收受該會議紀錄而未為
    任何爭執，此外復依會議紀錄之記載擬八十四、八十五年會員通訊錄合訂本契約
    稿交付再審原告（此部分原確定判決另有就足生影響原確定判決之重要證物漏未
    審酌之違法，另詳後述），則顯然兩造於八十四年七月三日會議中已因口頭合意
    而成立八十四、八十五年會員通訊錄合訂本承攬印製契約，依民法第一百五十三
    條規定，無待乎兩造另簽訂書面契約。因此，縱認再審被告代表於八十四年七月
    三日會議中口頭同意解除系爭契約之真意為以成立八十四、八十五年會員通訊錄
    合訂本印製契約為解除系爭契約之停止條件，則該停止條件於八十四年七月三日
    會議中亦已成就，乃原確定判決竟以兩造未簽訂八十四、八十五年通訊錄合訂本
    契約為由，反於民法第一百五十三條規定而為兩造間未成立八十四、八十五年通
    訊錄合訂本印製契約，從而系爭契約解除合意因停止條件未成就而不生效力云云
    ，原判決自有不適用民法第一百五十三條規定之違背法令，參酌大法官會議釋字
    第一七七號解釋意旨，原確定判決自有民事訴訟法第四百九十六條第一項第一款
    適用法規顯有錯誤之再審事由。二、原確定判決有適用民法第四百九十六條錯誤
    之違法：（一）原確定判決係認定證人即再審原告承辦專員黃麗梅除就藍圖上之
    文字及相片之核對部分，對於再審被告為一明示之指示外，並就相片周邊均有一
    藍框之事實，均未表示意見即交予再審被告，即難謂此一舉動非屬默示之指示。
    再者，依上開藍圖製作成品，印刷品之相片必有黑框之事實已如前述，準此，系
    爭通訊錄相片之黑框固屬瑕疵，然此瑕疵係因定作人（即再審原告）之指示而生
    云云。即原確定判決認定再審原告承辦專員黃麗梅校對藍圖就相片周邊均有一藍
    框之事實，均未表示意見即交予再審被告之舉動係對再審被告之指示。（二）民
    法第四百九十六條所稱定作人之指示係指定作人指定之工作方法而言，即定作人
    指示承攬人按定作人所指定之工作方法工作之情形。本件再審原告從未就通訊錄
    之印製方法對再審被告為任何指示，再審原告承辦人員充其量僅有校對藍圖之行
    為，而校對藍圖之行為依社會通念當然並非係關於工作方法之指定，當然亦非對
    再審被告之指示（尤其黃麗梅校對時既不知再審被告於取回藍圖後將如何印製，
    亦不知若以藍圖直接印製將有黑框，則黃麗梅何可能對再審被告有反於樣品指示
    之意思？），乃原確定判決不察，竟為再審被告承辦專員校對藍圖後對於相片周
    邊均有一藍框（原確定判決認定相片周邊均有一藍框云云與卷附通訊錄成品不符
    ，事實上僅部分未貼滿之相片有黑框，已貼滿者則無）之事實，均未表示意見即
    交予再審被告之舉動即為再審原告對再審被告之指示之認定，原確定判決自有適
    用民法第四百九十六條錯誤之違法。（三）另就原確定判決以不乏有依定作人指
    示而產生或粗或細之明顯黑框之例為由，認定再審被告無明知再審原告之指示不
    適當之認知云云，原判決適用民法第四百九十六條但書規定之「明知指示不適當
    」部分亦有錯誤，蓋：１、再審被告主張依藍圖直接印刷即有黑框，且其明知而
    未告知再審原告。２、原確定判決認定「經查被上訴人（再審原告）事前交予上
    訴人（再審被告）八十三年會員通訊錄為樣本，其上相片外圍為一黑框線，而非
    黑框之事實，有該通訊錄附卷可稽，並為兩造所不爭執，是上訴人對於系爭通訊
    錄印製成品之預定使用即有如同於八十三年會員通訊錄成品之期待，並以之供作
    樣本參考之方式，交換雙方意見，而成為契約的一部份」。３、查依原確定判決
    之認定，印製成品有八十三年通訊錄之品質既然為契約之一部份，而八十三年通
    訊錄無系爭成品之黑框復為原確定判決認定之事實，且再審被告明知若依再審被
    告交付再審原告承辦人員校對之藍圖直接印刷，又將使成品之相片周圍出現與八
    十三年通訊錄不同之黑框，即無契約約定之品質，乃再審被告竟不予告知再審原
    告，退步言之，若再審原告之校對藍圖行為為指示，顯然再審被告係明知所謂再
    審原告之指示不適當（明知將與八十三年通訊錄之品質不同），乃原確定判決竟
    稱再審被告非明知指示不適當，而為不利於再審原告之判決，原確定判決自有適
    用民法第四百九十六條但書錯誤之違法。４、至於原確定判決所指因第三人指示
    而產生或粗或細之明顯黑框，因彼等俱有積極之希望有如其指定之黑框之指示，
    並非如本件僅有校對藍圖之行為而已，且彼等俱有希望有明顯黑框之意思，而本
    件再審原告則無將有明顯黑框之希望及認知，再者，彼等之黑框為整齊劃一明顯
    之特殊安排，本件則係因再審被告印製過程剪貼照片不慎未填滿相片而生之不整
    齊後果，故與本件情形不同，不可相提並論。貳、關於就足生影響於原確定判決
    之重要證物漏未斟酌部分：一、原判決就足以證明兩造已於八十四年七月三日合
    意解除系爭契約之再審原告八十四年十月三日（八四）十會字第一０三八號函及
    所提及之由再審被告於八十四年七月三日會議後所提出之八十四、八十五年通訊
    錄合訂本契約稿未予審酌：（一）八十四年七月三日陳清河曾代表再審被告出席
    八十四年七月三日之會議，為兩造不爭及原確定判決認定之事實。（二）該次會
    議紀錄中記載「前契約雙方同意解除」及該會議紀錄曾送達再審被告，而再審被
    告對其內容不但無爭議，且於會議後依會議紀錄之內容積極擬訂八十四、八十五
    年通訊錄合訂本印製契約稿交付再審原告，既為不爭之事實，並有再審原告八十
    四年十月三日（八四）十會字第一０三八號函說明一之記載可證（再審被告對上
    開函之記載不爭執）及該由再審被告擬訂之八十四、八十五年通訊錄合訂本印製
    契約可證，足證兩造已於八十四年七月三日達成解除系爭契約之合意無訛，否則
    ，再審被告為何於該會議後依會議內容提出八十四、八十五年通訊錄合訂本契約
    稿交付再審原告。原確定判決就上述足以證明兩造已於八十四年七月三日會議中
    達成解除系爭契約合意之證物未予審酌，即為不利再審原告之判決，原確定判決
    自有足生影響於原確定判決之重要證物漏未審酌之違法。二、原判決就中國印刷
    學會八十六年四月一日（八六）中印學鑑字第０四０一號函說明二第（２）點
    未予審酌：（一）卷附中國印刷學會八十六年四月一日（八六）中印學鑑字第０
    四０一號函說明二第（２）點已載明「此黑框可藉由印刷業之技術予以消除。
    」。（二）再審原告並非印刷專業，再審被告將如何印製，再審原告更不得而知
    ，契約亦未約定指示再審被告以該藍圖按一般通常黑白影印程序處理。尤有進者
    ，前述中國印刷學會鑑定函既稱在印製過程中可以以印刷業之技術消除藍圖上相
    片周圍之黑框，則再審被告以其受有報酬之專業印刷承攬人之地位，按其應盡之
    善良管理人之職責，自不需再審原告之提醒，而應即於印製過程中使用其專業技
    術消除相片四周之黑框，俾成品能有契約預定之品質，而不得為節省成本，逕以
    藍圖直接印刷，未作專業消除黑框之技術處理。本件若再審被告於再審原告校對
    藍圖後之印製過程中，能依前述中國印刷學會鑑定函盡其善良管理人之注意義務
    使用印刷專業技術即不致生本件瑕疵。（三）本件原確定判決對前（一）所引中
    國印刷學會鑑定函說明二第（２）點未予審酌，致誤為「藍圖上每張相片周邊
    亦均呈明顯之藍色，依一般黑白影印之經驗可推知，依照藍圖印刷之成品，藍圖
    淺色部分呈白色，深色部分呈黑色，是藍圖相片之藍框既屬深色，印製後當屬黑
    色無疑，並無呈白色之可能」之認定，原判決自亦有就足生影響於判決之重要證
    物漏未審酌之違法。綜上所述，原八十五年度簡上字第四五九號確定判決適用法
    規顯有錯誤，且就足以影響判決之重要證物漏未斟酌，爰依民事訴訟法第四百九
    十六條第一項第一款及第四百三十六條之七規定，提起本件再審之訴云云。
五、經查：本件再審原告以本院八十五年度簡上字第四五九號確定判決，違反民法第
    一百五十三條、第四百九十六條規定，適用法規顯有錯誤，依民事訴訟法第四百
    九十六條第一項第一款規定，提起本件再審之訴。惟查，（一）原確定判決以「
    三、被上訴人主張系爭契約兩造已於八十四年七月三日合意解除云云，為上訴人
    所否認。經查，被上訴人固於八十四年七月三日由第三人陳清河代表上訴人列席
    ，召開出版委員會會議，並就八十四年會員通訊錄印製瑕疵乙案，於會議紀錄決
    議中記載「前契約雙方同意解除」，並有被上訴人第十屆第五次出版委員會會議
    紀錄附於原審卷可按，然觀諸該會議紀錄，系爭通訊錄僅為該次會議討論案由之
    一，為被上訴人出版委員會就出版事項所為之內部討論會議，且該會議紀錄上並
    無上訴人代表之簽名或蓋章，則僅憑該會議紀錄之記載，難謂上訴人已為解除系
    爭契約之同意。再者，該會議紀錄決議除上開內容外，復記載被上訴人同意重新
    製版製作八十四、八十五年會員通訊錄合訂本，是縱上訴人代表於會議中口頭有
    解除系爭契約之同意，其真意亦係以兩造成立八十四、八十五年會員通訊錄合訂
    本印製之契約，作為解除承印八十四年會員通訊錄契約之停止條件。然自該次會
    議後，被上訴人先後去函催請上訴人簽訂新約並提出工作進度表、完成合訂本打
    樣、交送校對，並檢送合約書內容，惟上訴人以合約內容意思表示不一致而未簽
    訂等情，有被上訴人所提上訴人不爭執之八十四年九月二十日、十月三日、十一
    月六日函附於原審卷可稽，是兩造就八十四、八十五年會員通訊錄之印製合約並
    未訂立，則八十四年會員通訊錄解除意示表示之停止條件並未成就。是以，系爭
    契約並未於該次會議中合意解除。」為由，認定系爭契約未解除，經核並無不適
    用民法第一百五十三條規定之違誤。（二）原確定判決另以「四、按承攬人完成
    工作，應使其具備約定之品質，及無減少或滅失價值之瑕疵，或不適於通常或約
    定使用之瑕疵，民法第四百九十二條定有明文，此即承攬人之瑕疵擔保責任。蓋
    所謂契約預定使用之意義，乃定作人要求工作除具一般之使用外，更應具有如該
    契約所預定之使用，故本件就系爭通訊錄之黑框是否具有瑕疵，所應審究者為買
    受人對該工作之預定使用有何期待，及已否透過雙方意見之交換，而成為契約的
    一部分。經查被上訴人事前交予上訴人八十三年會員通訊錄為樣本，其上相片外
    圍為一黑框線，而非黑框之事實，有該通訊錄附卷可稽，並為兩造所不爭執，是
    上訴人對於系爭通訊錄印製成品之預定使用即有如同於八十三年會員通訊錄成品
    之期待，並以之供作樣本參考之方式，交換雙方意見，而成為契約的一部分。是
    以，被上訴人固對於系爭通訊錄之規格、用紙、製作、裝訂符合契約約定之品質
    乙節不爭執，然系爭通訊錄中之相片均有一明顯之黑框，而非如同系爭八十三年
    會員通訊錄之相片為一黑框線，即有違被上訴人對於系爭通訊錄印製成品之預定
    使用，基此，系爭相片有黑框之通訊錄為一有瑕疵之工作物，中國印刷學會鑑定
    之結果亦同此認定，並有該會八十六年四月一日（八六）中印學鑑字第０四０一
    號函附卷可憑。五、按工作之瑕疵，依定作人之指示而生者，定作人無民法第四
    百九十三條至第四百九十五條所規定瑕疵擔保之請求權利。但承攬人明知其指示
    不適當，而不告知定作人者，不在此限，民法第四百九十六條定有明文。查依系
    爭藍圖印刷製作，印刷品必有黑框瑕疵出現之事實，有上開中國印刷學會函覆之
    鑑定結果可按，是系爭通訊錄之黑框之瑕疵，係依照藍圖印製必有之結果，而非
    可歸責於上訴人之印製過程不良所致。準此，本件所應審究者，厥為未貼滿相片
    之藍圖，究否為被上訴人之指示，以及上訴人有否有明知被上訴人之指示不適當
    ，而不告知被上訴人之情事。（一）被上訴人辯稱被上訴人人員非印刷業專業人
    員，其僅就藍圖文字及照片與文字校對，在未被告知有黑框之情形下，並未亦無
    從為指示；至上訴人所提之畢業冊之黑線框係因特別指示而加上，與本件未為特
    別指示不同云云。然查：１蓋承攬印刷之工作，契約當事人間就印製成品之規格
    、用紙、製作方式、裝訂等項目，固可於事前以書面之方式約定，然就印刷之字
    體、字距、大小、比例、間隔、設計格式等細則，倘非以一實物為據，當事人就
    上開細則內容無從於事前達成一致之意思表示，故通常均由承攬人提出工作物藍
    圖，以定作人對藍圖之修正意見，作為工作物具體之指示，而成為契約之一部分
    。又此定作人之「指示」，性質上亦屬一意思表示，故指示之方式，除明示之外
    ，倘依定作人之舉動或其他情事，足以間接推知其效果意思者，亦即默示之意思
    表示，效力並無不同。２查兩造訂立之系爭合約書第十二條約定：「本合約中之
    成品、印刷之細則，均以甲方（即被上訴人）核定完稿及校對藍圖為準．．．」
    ，則兩造就校對後之藍圖，已明確約定為契約內容之一部分。又查本件印製系爭
    通訊錄之程序，為被上訴人先後提出一校、二校、三校稿件予被上訴人，復依稿
    件製作藍圖，再依照藍圖印製成品，藍圖即為印刷前最後之校對文件等情，有證
    人即上訴人職員陳清河之證言可按。又證人即被上訴人承辦專員黃麗梅亦證稱，
    系爭藍圖放置於其處約一、二天，校對文字及相片後，認為沒有錯，就還給上訴
    人職員陳清河，迄至印刷成品完成，其間均未就藍圖相片有黑（藍）底（框）乙
    節對上訴人有所表示等語（均參見八十六年二月十七日準備程序筆錄），由上述
    證言可知，被上訴人就藍圖上之文字及相片之核對部分，已對於上訴人為一明示
    之指示；惟對於藍圖上相片均有一藍框之事實，均未表示意見即交予上訴人印製
    。然觀諸系爭通訊錄藍圖，僅以藍、白二色顯示深淺，亦即文字及相片深色部分
    （如頭髮、西裝），均呈以深藍顏色，而藍圖上每張相片周邊亦均呈明顯之藍色
    ，依一般通常黑白影印之經驗可推知，依照藍圖印刷之成品，藍圖淺色部分呈白
    色，深色部分呈黑色，是藍圖相片之藍框既屬深色，印製後當屬黑色無疑，並無
    呈白色之可能。是以，被上訴人對於藍圖除上開明示之事項外，對於相片周邊均
    有一藍框之事實，均未表示意見即交予上訴人，即難謂此一舉動非屬默示之指示
    。再者，依上開藍圖製作成品，印刷品之相片必有黑框之事實，已如前述，準此
    ，系爭通訊錄相片之黑框固屬瑕疵，然此瑕疵係因定作人之指示而生。被上訴人
    上開所辯，即非可採。（二）被上訴人辯稱上訴人明知依藍圖印刷必產生黑框，
    而依兩造約定之八十三年通訊錄樣本，其上照片並無黑框，故校對藍圖之行為縱
    屬指示，上訴人亦明知指示不適當，而未為告知云云。惟按定作人之指示不一致
    時，具體之指示應優於一般之指示；在後之指示應優於先前之指示。是以，縱令
    被上訴人先前曾指示上訴人以八十三年通訊錄為樣本，然嗣後被上訴人就藍圖所
    為之具體指示與樣本之一般指示先後不一致時，自應以在後且具體之藍圖指示為
    準。再按，依舉證責任之法理，被上訴人就上訴人「明知」指示不適當乙節，自
    應負舉證責任。然觀諸上訴人所提其曾印製之私立明志工業專科學校七十一年度
    、台北市立師範專科學校七十四年度、台北市立成功高級中學七十三年度、中興
    大學八十一年度之畢業紀念冊之相片中，不乏有依定作人指示而產生或粗或細之
    明顯黑框，是難以系爭藍圖上相片亦有黑框之情事，即認上訴人有明知被上訴人
    指示不適當之認知。（三）綜上，系爭通訊錄相片黑框之瑕疵，為定作人即被上
    訴人之指示而生，被上訴人就上訴人明知指示不適當乙節，亦未能舉證以實其說
    ，則依民法第四百九十六條本文之規定，被上訴人並無瑕疵擔保請求權，是則，
    被上訴人主張系爭契約已依同法第四百九十四條解除云云，自非可採。」為由，
    認定系爭通訊錄相片黑框之瑕疵，係源於定作人即再審原告之指示而生，且再審
    被告亦無明知再審原告之指示不適當，從而，依民法第四百九十六條本文之規定
    ，再審原告並無瑕疵擔保請求權，自不得依同法第四百九十四條規定，解除系爭
    契約，經審核後，亦無適用民法第四百九十六條規定之違誤。
六、另再審原告以原確定判決未斟酌再審原告八十四年十月三日（八四）十會字第一
    ０三八號函說明一、由再審被告擬訂之八十四、八十五年通訊錄合訂本印製契約
    稿，及中國印刷學會八十六年四月一日（八六）中印學鑑字第０四０一號函說明
    二第（２）點等證物，認原確定判決就足以影響判決之重要證物漏未斟酌云云
    。然查：（一）原確定判決中「‧‧‧。再者，該會議紀錄決議除上開內容外，
    復記載被上訴人同意重新製版製作八十四、八十五年會員通訊錄合訂本，是縱上
    訴人代表於會議中口頭有解除系爭契約之同意，其真意亦係以兩造成立八十四、
    八十五年會員通訊錄合訂本印製之契約，作為解除承印八十四年會員通訊錄契約
    之停止條件。然自該次會議後，被上訴人先後去函催請上訴人簽訂新約並提出工
    作進度表、完成合訂本打樣、交送校對，並檢送合約書內容，惟上訴人以合約內
    容意思表示不一致而未簽訂等情，有被上訴人所提上訴人不爭執之八十四年九月
    二十日、十月三日、十一月六日函附於原審卷可稽，是兩造就八十四、八十五年
    會員通訊錄之印製合約並未訂立，則八十四年會員通訊錄解除意示表示之停止條
    件並未成就。是以，系爭契約並未於該次會議中合意解除。」之理由，已針對再
    審原告八十四年十月三日（八四）十會字第一０三八號函詳為斟酌後，認定八十
    四、八十五年通訊錄合訂本印製契約稿僅係草約，兩造就八十四、八十五年通訊
    錄之印製合約並未訂立。是原確定判決並無漏未斟酌再審原告八十四年十月三日
    （八四）十會字第一０三八號函說明一，及由再審被告擬訂之八十四、八十五年
    通訊錄合訂本印製契約稿，再審原告此部分主張，不足採信。（二）另原確定判
    決「‧‧‧系爭通訊錄中之相片均有一明顯之黑框，而非如同系爭八十三年會員
    通訊錄之相片為一黑框線，即有違被上訴人對於系爭通訊錄印製成品之預定使用
    ，基此，系爭相片有黑框之通訊錄為一有瑕疵之工作物，中國印刷學會鑑定之結
    果亦同此認定，並有該會八十六年四月一日（八六）中印學鑑字第０四０一號函
    附卷可憑。五、按工作之瑕疵，依定作人之指示而生者，定作人無民法第四百九
    十三條至第四百九十五條所規定瑕疵擔保之請求權利。但承攬人明知其指示不適
    當，而不告知定作人者，不在此限，民法第四百九十六條定有明文。查依系爭藍
    圖印刷製作，印刷品必有黑框瑕疵出現之事實，有上開中國印刷學會函覆之鑑定
    結果可按，是系爭通訊錄之黑框之瑕疵，係依照藍圖印製必有之結果，而非可歸
    責於上訴人之印製過程不良所致。準此，本件所應審究者，厥為未貼滿相片之藍
    圖，究否為被上訴人之指示，以及上訴人有否有明知被上訴人之指示不適當，而
    不告知被上訴人之情事。（一）被上訴人辯稱被上訴人人員非印刷業專業人員，
    其僅就藍圖文字及照片與文字校對，在未被告知有黑框之情形下，並未亦無從為
    指示；至上訴人所提之畢業冊之黑線框係因特別指示而加上，與本件未為特別指
    示不同云云。然查：１蓋承攬印刷之工作，契約當事人間就印製成品之規格、用
    紙、製作方式、裝訂等項目，固可於事前以書面之方式約定，然就印刷之字體、
    字距、大小、比例、間隔、設計格式等細則，倘非以一實物為據，當事人就上開
    細則內容無從於事前達成一致之意思表示，故通常均由承攬人提出工作物藍圖，
    以定作人對藍圖之修正意見，作為工作物具體之指示，而成為契約之一部分。又
    此定作人之「指示」，性質上亦屬一意思表示，故指示之方式，除明示之外，倘
    依定作人之舉動或其他情事，足以間接推知其效果意思者，亦即默示之意思表示
    ，效力並無不同。２查兩造訂立之系爭合約書第十二條約定：「本合約中之成品
    、印刷之細則，均以甲方（即被上訴人）核定完稿及校對藍圖為準．．．」，則
    兩造就校對後之藍圖，已明確約定為契約內容之一部分。又查本件印製系爭通訊
    錄之程序，為被上訴人先後提出一校、二校、三校稿件予被上訴人，復依稿件製
    作藍圖，再依照藍圖印製成品，藍圖即為印刷前最後之校對文件等情，有證人即
    上訴人職員陳清河之證言可按。又證人即被上訴人承辦專員黃麗梅亦證稱，系爭
    藍圖放置於其處約一、二天，校對文字及相片後，認為沒有錯，就還給上訴人職
    員陳清河，迄至印刷成品完成，其間均未就藍圖相片有黑（藍）底（框）乙節對
    上訴人有所表示等語（均參見八十六年二月十七日準備程序筆錄），由上述證言
    可知，被上訴人就藍圖上之文字及相片之核對部分，已對於上訴人為一明示之指
    示；惟對於藍圖上相片均有一藍框之事實，均未表示意見即交予上訴人印製。然
    觀諸系爭通訊錄藍圖，僅以藍、白二色顯示深淺，亦即文字及相片深色部分（如
    頭髮、西裝），均呈以深藍顏色，而藍圖上每張相片周邊亦均呈明顯之藍色，依
    一般通常黑白影印之經驗可推知，依照藍圖印刷之成品，藍圖淺色部分呈白色，
    深色部分呈黑色，是藍圖相片之藍框既屬深色，印製後當屬黑色無疑，並無呈白
    色之可能。是以，被上訴人對於藍圖除上開明示之事項外，對於相片周邊均有一
    藍框之事實，均未表示意見即交予上訴人，即難謂此一舉動非屬默示之指示。再
    者，依上開藍圖製作成品，印刷品之相片必有黑框之事實，已如前述，準此，系
    爭通訊錄相片之黑框固屬瑕疵，然此瑕疵係因定作人之指示而生。被上訴人上開
    所辯，即非可採。（二）被上訴人辯稱上訴人明知依藍圖印刷必產生黑框，而依
    兩造約定之八十三年通訊錄樣本，其上照片並無黑框，故校對藍圖之行為縱屬指
    示，上訴人亦明知指示不適當，而未為告知云云。惟按定作人之指示不一致時，
    具體之指示應優於一般之指示；在後之指示應優於先前之指示。是以，縱令被上
    訴人先前曾指示上訴人以八十三年通訊錄為樣本，然嗣後被上訴人就藍圖所為之
    具體指示與樣本之一般指示先後不一致時，自應以在後且具體之藍圖指示為準。
    再按，依舉證責任之法理，被上訴人就上訴人「明知」指示不適當乙節，自應負
    舉證責任。然觀諸上訴人所提其曾印製之私立明志工業專科學校七十一年度、台
    北市立師範專科學校七十四年度、台北市立成功高級中學七十三年度、中興大學
    八十一年度之畢業紀念冊之相片中，不乏有依定作人指示而產生或粗或細之明顯
    黑框，是難以系爭藍圖上相片亦有黑框之情事，即認上訴人有明知被上訴人指示
    不適當之認知。」之理由，即係就中國印刷學會八十六年四月一日（八六）中印
    學鑑字第０四０一號函全文，詳細審酌後，認定系爭通訊錄之黑框瑕疵，係依照
    藍圖印製必有之結果，非可歸責於再審被告印製過程不良所致，而係因定作人（
    再審原告）之指示而生。經核，原確定判決亦無漏未斟酌中國印刷學會八十六年
    四月一日（八六）中印學鑑字第０四０一號函說明二第（２）點證物之情形，
    再審原告此等主張，應不足採。
七、綜上所述，原確定判決已就再審原告主張之上述原因事實，一一詳為說明，認事
    用法均無何違誤（即無適用法規顯有錯誤、就足以影響判決之重要證物漏未斟酌
    等再審理由），是本件並無法定再審情形存在。再審原告執此等主張，提起再審
    之訴，顯無理由，爰不經言詞辯論而以判決駁回之。
八、依民事訴訟法第五百零二條第二項、第七十八條，判決如主文。
中      華      民      國      九十    年      十二    月      二十    日
                                        臺灣臺北地方法院民事第三庭
                                            審判長  法  官  楊絮雲
                                                    法  官  林鴻達
                                                    法  官  郭姿君
右正本證明與原本無異
不得上訴。
中      華      民      國      九十    年      十二    月      二十    日
                                                    書記官  高菁菁


司法院資訊處製作；財團法人民間司法改革基金會備份。
